【裁判字號】    90,判,790
【裁判日期】    900510
【裁判案由】    退休補償金
【裁判全文】
最  高  行  政  法  院  判  決                      九十年度判字第七九○號
    再 審原 告  甲○○
    再 審被 告  乙○○
    代  表  人  吳容明
右當事人間因退休補償金事件，再審原告不服本院中華民國八十八年九月三十日八十
八年判字第三五八○號判決，提起再審之訴。本院判決如左：
    主  文
再審之訴駁回。
再審訴訟費用由再審原告負擔。
    事  實
緣再審原告原任苗栗縣警察局巡佐兼主管，於民國七十三年三月一日屆齡退休，嗣於
八十六年十二月二十八日向再審被告申請補發退休金其他現金給與，經再審被告於八
十七年一月七日以八七台特三字第一五七三九四三號書函答復確實無法同意照辦。再
審原告不服，循序提起行政訴訟，經本院八十八年度判字第三五八○號判決（下稱原
判決）駁回後，再審原告以原判決有修正前行政訴訟法第二十八條第一款（相當於現
行行政訴訟法第二百七十三條第一項第一款下同）再審事由，對之提起再審之訴，茲
摘兩造訴辯意旨如次：
再審原告起訴意旨略謂：一、按退休金為公務人員工作期間報酬之遞延，屬公法上之
財產權，為憲法第十五條財產權應予保障之範疇，「公務人員公法上財產請求權遭受
損害時，得依訴願或行政訴訟程序請求救濟」，大法官會議釋字第三一二號著有解釋
；本件系爭標的，為再審被告未依警察人員管理條例特別立法，警察人員退休金，除
按實領本俸外，其他經常性現金給與未計列退休金發給，經請求補發其差額，遞遭駁
回為爭訟之標的。二、警察人員工作性質特殊，故有警察人員管理條例之特別立法，
依該條例第二十二條規定，警察人員之俸給本俸、年功俸及加給均以月計，第二十七
條規定，警察人員加給分勤務加給、技術加給、地域加給等；在職期間，依職務不同
，領有警察專業補助費，警勤加給、主管加給、山地加給．．．等，而公務人員俸給
法第五條加給種類亦有明文列舉，然於退休時，再審被告僅核定發給本俸加年功俸，
按個人任職年資計算發給退休金，其他現金給與概不計列，嗣雖依補償辦法分三年補
償，唯與應全額發給相差懸殊，按上揭各項加給，為對警察人員特別給與之對價酬勞
，退休時應全額發給，方符立法精神，再審被告罔顧特別法優於普通法之原則，概以
一般公務人員視之，排除警察人員管理條例之適用，認事用法難謂無違誤。三、按退
休時公務人員退休法（下稱原退休法）第八條規定：「本法所稱月俸額包括本俸及其
他現金給與」，「前項其他現金給與之退休金應發給數額由考試院會同行政院定之」
。依據中央法規標準法第十三條規定「法規明定自公布或發布日施行者，自公布或發
布之日起算至第三日發生效力」。經查六十八年一月二十四日，修正公務人員退休法
第十八條明定，「本法自公布日施行」，未如現行新公務人員退休法第十八條增訂第
二項「本法修正條文施行日期，由考試院以命令定之」，是以原退休法應自六十八年
一月二十六日起生效應無疑義，唯自修正公有施行長達十六年之久，主管機關放棄職
責，不訂定其他現金給與應發給數額子法，應回歸母法之效力，全額發給，以保障公
務人員權益，方符立法目的。原審採信再審被告所辯「公務人員退休金其他現金給與
之退休金應發給數額，在考試院與行政院未會同訂定前，實無法規據以執行」云云，
有悖立法精神，悖離依法行政，原審判決消極不適用法規，屬民事訴訟法第四九六條
第一項第一款及行政訴訟法第二十八條第一款所定適用法規錯誤。四、原退休法第八
條第二項明定「其他現金給與之退休金應發給數額由考試院會同行政院定之」，而行
政院民國七十年六月十二日訂頒之全國軍公教人員待遇支給辦法（下稱支給辦法）第
七條對工作津貼及軍職幹部服勤加給、主管獎勵金不列計退休金，完全排除原退休法
第八條一項其他現金給與，顯與立法精神有悖，逾越立法授權範圍，牴觸憲法第一七
二條、中央法規標準法第十一條命令不得牴觸法律之規定，且為行政院單獨訂定發布
，並未會銜主管公務人員退休業務之考試院，其法規命令效力如何？令人質疑，此違
法不當行政命令，導致積欠公務人員退休金其他現金給與，乃主管機關不依法行政，
屬國家行為所造成，上項支給辦法法規應無效力，原判決依然採用顯屬判決不適用法
規之錯誤。五、大法官會議釋字第四四七號解釋對本案有一體適用理由：(一)解釋文及
理由中敘明政務官退職酬勞金之計算，參照八十二年一月二十日修正前之公務人員退
休法第八條一項，可知俸額與本俸有別，月俸額除本俸或月俸外，尚包括其他現金給
與在內，所稱其他現金給與應係指公務人員俸給法第五條所列舉之各項加給，警察人
員管理條例第二十七條列舉之各項加給而言，本案再審被告辯稱原退休法第八條並未
明示「應包括法定職務加給、專業加給及地域加給等項目」云云，若然，法條明文所
稱「其他現金給與」，所指何物？所辯明顯有悖立法原意，無視公務人員俸給法第五
條及警察人員管理條例第二十七條之存在，難謂無不適用法規之錯誤。(二)原退休法第
八條二項固規定「其他現金給與之退休金應發給數額由考試院會同行政院訂之」唯自
修正公布施行十六年之久，主管機關怠於訂定法規命令，在此期間退休公務人員，應
參照該號解釋文理由末段明示「應依退休時法律所訂計算標準為之」。就本案言，再
審被告應依退休時公務人員俸給法第五條，警察人員管理條例第二十七條規定列舉之
加給項目全額發給方為適法，而符依法行政原則。(三)該解釋固對政務官退職酬勞金之
計算所作解釋，而於解釋理由中明示參照公務人員退撫相關法令之立法目而為整體之
解釋，是對公務人員退休金之其他現金給與之計算，亦有一體適用，應無政務官與事
務官之分，方符憲法第七條人民無分階段在法律上一律平等之保障原則。(四)按政務官
之公費，為政務官參與政策之決定，執行公務之酬勞金之一部分，相當於公務人員之
職務加給、勤務加給、專業加給等其他現金給與，政務官一旦退職，即無執行公務參
與決策可言，其公費仍計算退職酬勞金，同理公務人員退休後，對在職時所支領之主
管加給、服勤加給等其他現金給與應比照計算發給退休金，方符公平原則。綜觀釋字
第四四七號解釋，係參照公務人員退撫相關法令為整體之解釋，應無政務官與事務官
之分，一體適用，原審對本案判決理由謂「本件不得比附援引」之法律語言迴避之，
有違公平正義原則，亦為不適用法規之錯誤。六、按法令效力不溯既往之原則，本案
考試院、行政院八十四年十月十七日會銜發布「公務人員退休金其他現金給與補償金
發給辦法」，溯及既往十六年之久，損害退休公務人員權益。七、按「公法與私法，
雖各具特殊性質，但二者有其共通之原理，私法規定之表現一般法理者，亦可適用於
公法關係，依本人見解，私法中誠信公平之原則在公法上應有類推適用」，最高行政
法院五十二年判字第三四五號著有判例。依據大法官會議釋字第三一二號解釋意旨，
請求權即債權，再審原告依民法第一九九條，債權人基於債之關係，向債務人再審被
告請求給付公務人員退休金其他現金給與差額，再審被告辯稱已依「公務人員退休金
其他現金給與補償金發給辦法」補償，請求補發，已無法源依據云云。按其補償金充
其量僅能算部分給付，依民法第二三五條規定，非依債務本旨實行提出給付者，不生
提出給付之效力。亦就是再審被告本應於再審原告退休時，按核定退休方式全額給付
，始符合債務之本旨實行給付，才生給付效力。原審判決未審及此，難謂無判決不適
用法規之錯誤。八、系爭退休金其他現金給與，既屬公法上財產請求權之行使，基於
債之關係，即無原審判決理由所指補償辦法係「斟酌國家財力」及再審被告所辯「退
休人員所得與現職公務人員待遇所得平衡之考量」等問題。準此，法院依職權判定債
之關係存在否，至債務人有否還債之財力，似非法院所得斟酌，原審判決採信再審被
告之主張，適用法規顯有錯誤。九、原審判決理由採信再審被告所辯「其他現金給與
」之退休金，於八十二年一月二十日修正公布之公務人員退休法時，業已刪除，並自
八十四年七月一日施行，有關「其他現金給與」之退休金已無訂定發給之法源依據，
爰依立法院決議「由政府給與合理補償」訂定補償辦法云云。惟查立法院決議並非法
律，不能作為訂定法規之依據，公務人員退休金為公法上財產權請求權，屬私法之債
權已如前述，而考試院、行政院竟於授權訂定「其他現金給與」之退休金應發給數額
之母法刪除生效後，八十四年十月七日會銜發布補償辦法，已失所附比，既屬債之關
係，政府無權單方面訂定法規打折補償，剝奪人民之權益，顯已違反法律保留原則，
原審判決謂無牴觸憲法，中央法規標準法及法律保留原則，顯有可議。十、補償辦法
所稱「補償」並無法律依據，按損失補償，依大法官吳庚先生見解為對徵收補償及特
別犧牲為獨立損失補償原因，且須具損失補償之共同成立七要件，始稱得上損失補償
。反觀本案用「補償」有悖法理，名實不副，並非適當，併此陳明。十一、綜上，本
案再審原告所舉各項法理及法律適用問題，關係國家法制秩序，人民權益，不應因某
種因素或困難，而遷就現實，犧牲人民權益，損害整個法治形象，按照民國六十八年
一月二十四日公布施行之公務人員退休法第六條規定：「退休金之發給以退休人員最
後任職之月俸及本人實物代金為基數．．．」及第八條「本法所稱月俸額包括本俸及
其他現金給與，前項其他現金給與，除統一薪俸外，尚包括生活補助費、警察勤務津
貼、職務加給等項併計。」同時又經司法院大法官會議釋字第四四七號解釋：「公務
人員退休法上所稱之月俸額與本俸有別，月俸額除本俸或月俸外，尚包括其他現金給
與在內。」足證「其他現金給與」為本俸以外之法定給與，應無疑義，故凡在修法前
退休公務人員之退休金，依法自應與本俸外之「其他現金給與」一併核發。綜上所述
，請求廢棄原判決並撤銷原處分、訴願及再訴願決定等語。
再審被告答辯意旨略謂：再審原告所訴理由，並無新事證或新事由，且再審被告均已
於原答辯書中詳予說明，原判決適用法規並無錯誤，亦無未經斟酌之重要證物，再審
原告之訴顯無理由。綜上所述，原判決，應屬適法。爰依行政訴訟法第六條規定，提
出答辯如上，並請駁回再審原告之訴等語。
    理  由
按修正前行政訴訟法第二十八條第一款所謂適用法規顯有錯誤，係指原判決所適用之
法規與該案應適用之現行法規相違背、或與解釋判例有所牴觸者而言。至於法律上見
解歧異，再審原告對之縱有爭執，要難謂為適用法規錯誤，而據為再審之理由。查本
件再審原告原任苗栗縣警察局巡佐兼主管，於七十三年三月一日屆齡退休，嗣於八十
六年十二月二十八日向再審被告申請補發退休金其他現金給與，經再審被告於八十七
年一月七日以八七台特三字第一五七三九四三號書函答復確實無法同意照辦。再審原
告不服，循序提起行政訴訟。本件原判決認：「公務人員退休金其他現金給與之退休
金應發給數額，在考試院與行政院未會同訂定前，實無法規據以執行。由於政府多年
來未能依公務人員退休法第八條第二項規定訂定公務人員退休金其他現金給與應發給
數額，且由於訂定上開應發給之合理數額確有困難，立法院乃於八十一年十二月二十
九日審議公務人員退休法部分條文修正草案時，通過刪除該項其他現金給與規定，並
作成附帶決議：『早期退休之公務人員，由於考試院及行政院迄未依據原法第八條第
二項訂定「其他現金給與」數額，致其權益遭受嚴重傷害。本法修正通過後，早期退
休公務人員之權益，應由政府給與合理補償。』被告及行政院人事行政局等有關機關
基於如訂定其他現金給與應發給數額，則將涉及追溯補發及優惠存款等問題，恐非政
府財力所能負擔，此一長久以來一直無法解決之問題，將更懸宕難決，乃依據上開立
法院之附帶決議，多次與財政主計機關及退休人員代表研商合理之補償方案。嗣於八
十三年十一月二十三日在行政院人事行政局、主計處、財政部及被告與退休人員代表
協調會上，對於補償標準終於達成初步之共識，同意按同等級現職人員本俸之相當百
分比訂定補償標準，並決議由行政院人事行政局會同有關機關精算後提出結論。案經
行政院人事行政局積極協調財政主計機關及省市政府數度會商獲致共識意見，簽奉行
政院核可，決定按退休、撫卹、資遣人員八十五年度同等級現職公務人員俸額百分之
十五作為每一基數之補償金額，再乘以退休年資應領一次退休金基數之標準計算，並
分三年發給。經行政院於八十四年七月三日以台八十四人政給二四四八八號函將上述
有關公教人員退休金其他現金給與補償標準暨其相關意見函送考試院，考試院即交由
被告據以擬具『公教人員退休金其他現金給與補償金發給辦法草案』，商得教育部、
行政院人事行政局及省市政府同意後，報經考試院於八十四年九月十四日院會審議通
過，並於八十四年十月十七日與行政院會銜發布施行，以為發放補償金之依據，並解
決政府長久以來無法訂定發給其他現金給與應發給數額之問題。本件原告原任苗栗縣
警察局巡佐於七十三年三月一日退休，嗣於八十六年十二月間，向被告申請補發公務
人員退休金其他現金給與，經被告答復無法同意照辦，揆諸首揭說明，核無不合。原
告訴稱：原告依修正前公務人員退休法屆齡命令退休，應適用當時退休法第八條第一
項規定，其他現金給與為計發退休金之一部分，被告以平衡各級政府之不當理由，擅
以命令縮小給付，背棄政府誠信；警察人員工作辛勞，任務艱鉅，其退休無法與營利
事業，郵政退休人員相比，顯失公平；依司法院釋字第四四七號解釋，修正前公務人
員退休法第八條第一項月俸額計算標準包括其他現金給與，被告依『公教人員退休金
其他現金給與補償金發給辦法』為補償，僅依照八十五年度公務人員相同薪俸等級之
本俸或年功俸之百分之十五為補償金內涵，實不合理；政府應開源節流，籌得財源，
以資給付云云。惟按原告退休時應適用之公務人員退休法（六十八年一月二十四日修
正公布）第八條規定之其他現金給與之退休金應發給數額係授權考試院及行政院訂定
，該項其他現金給與並非扣除本（年功）俸後之各項法定加給總額，且上開「其他現
金給與」之退休金於八十二年一月二十日修正公布公務人員退休法時業已刪除（參見
新法第六條、第六條之一），並自八十四年七月一日施行，有關『其他現金給與』之
退休金已無訂定發給之法源依據。是依上開公務人員退休法辦理退休之公務人員，其
退休金基數內涵及其他現金給與補償金均未包括本（年功）俸以外之各項加給。查警
察人員管理條例第三十五條規定：『警察人員之退休除依左列規定外，適用公務人員
退休法之規定．．．』是同依上開公務人員退休法辦理退休之警察人員，其退休金基
數內涵及其他現金給與補償金亦不包括各項加給。又立法院在審議上開公務人員退休
法修正草案刪除上開規定時，已瞭解行政機關無法訂定補發其他現金給與之退休金應
發給數額，爰決議『由政府給與合理補償』，考試院與行政院乃據以訂定『公教人員
退休金其他現金給與補償金發給辦法』，以為適當之補償。此項為維護退休公教人員
之權益所訂定之法規命令，係斟酌國家財力，兼顧退休公務人員權益所訂定，與憲法
、公務人員退休法及警察人員管理條例等規定並無違背。至司法院釋字第四四七號解
釋在釋示政務官退職酬勞之計算，本件尚不得比附援用；又原告並非營利事業或郵政
人員，自不適用各該等事業人員退休之規定。另國庫之負擔能力於主管院訂頒『公教
人員退休金其他現金給與補償金發給辦法』時業已衡酌，原告其餘主張非屬本件之爭
點，於本件之判斷不生影響，故不另為論述」，因而駁回再審原告前訴訟程序之訴，
核其所適用之法規，並無與該案應適用之現行法規相違背，或與解釋判例有所牴觸之
情形，自難謂原判決有修正前行政訴訟法第二十八條第一款再審事由。再審原告主張
，按照民國六十八年公布施行之公務人員退休法第六條及第八條規定及司法院釋字第
四四七號解釋，足證『其他現金給與』為本俸以外之法定給與，應為計發退休金之一
部分云云，業經再審原告於前訴訟程序提出，為原判決詳述理由所不採，核屬再審原
告一己法律上見解歧異，再審原告對之縱有爭執，要難謂為原判決適用法規錯誤，而
據為再審之理由。綜上所述，本件再審意旨並無再審理由，應予駁回。
據上論結，本件再審之訴為無理由，爰依行政訴訟法施行法第二條、行政訴訟法第二
百七十八條第二項、第二百八十一條、第九十八條第三項前段，判決如主文。
中    華    民    國     九十        年      五      月       十        日
                    最 高 行 政 法 院  第 二 庭
                                審 判 長 法  官      陳  石  獅
                                         法  官      徐  樹  海
                                         法  官      彭  鳳  至
                                         法  官      高  啟  燦
                                         法  官      黃  合  文
右  正  本  證  明  與  原  本  無  異
                                         法院書記官  王  福  瀛
中    華    民    國     九十        年      五      月      十五       日


司法院資訊處製作；財團法人民間司法改革基金會備份。
